臺灣高雄地方法院民事判決　　　　　　　94年度訴字第2529號
原　　　告　丁○○
訴訟代理人　李錦臺律師
　　　　　　癸○○
被　　　告　己○○
　　　　　　庚○○
　　　　　　壬○○
　　　　　　丙○○
　　　　　　辛○○
　　　　　　乙○○
訴訟代理人　甲○○
受　告知人　戊○○
上列當事人間分割共有物事件，本院於民國96年10月22日言詞辯
論終結，判決如下：
    主  文
兩造共有坐落高雄縣旗山鎮○○○段八四三地號，地目旱，面積
九二六點六三平方公尺之土地，其分割方法如附表一所示。
原告、被告壬○○、丙○○及乙○○各應補償被告己○○、辛○○如附表二所示之金額。
訴訟費用除高雄縣旗山地政事務所於民國九十六年八月三十一日
實施測量之鑑定費用，由被告己○○、庚○○共同負擔外，其餘
由兩造各按如附表三所示之比例負擔。
    事實及理由
壹、程序方面：
一、按當事人得於訴訟繫屬中，將訴訟告知於因自己敗訴而有法
    律上利害關係之第三人；受告知人不為參加或參加逾時者，
    視為於得行參加時已參加於訴訟，民事訴訟法第65、67條分
    別定有明文。查原告起訴請求分割共有之土地後，以該土地
    共有人變更為由，於民國96年4 月26日具狀表明理由及訴訟
    程度，聲請本院將訴訟告知第三人即新共有人戊○○，經核
    於法無違，本院依法准許之。惟受告知人戊○○經合法送達
    ，迄於本件言詞辯論終結前，均未到場，亦未提出書狀作任
    何聲明或陳述表明是否參加訴訟，揆諸前揭條文意旨，應視
    為受告知人於得行參加時已參加於本件訴訟，核先敘明。
二、本件被告經合法通知，均未於最後言詞辯論期日到場，核無
    民事訴訟法第386 條各款所列情形，爰依原告聲請，由其一
    造辯論而為判決。
貳、實體方面：
一、原告主張：坐落高雄縣旗山鎮○○○段843 地號，地目旱，
    面積926.63平方公尺之土地（下稱系爭土地）為兩造所共有
    ，兩造應有部分如附表三應有部分比例欄所示，系爭土地無
    法令規定不能分割之情事，依其使用目的，並非不能分割，
    且兩造就系爭土地亦無不分割之約定，惟因無法協議分割，
    爰依兩造目前各自使用系爭土地之現況，如共有人所分配之
    土地已逾或少於其應有部分者，則以系爭土地公告現值為相
    互補償之基準，訴請裁判分割等情。並依民法第823 條第1
    項共有物分割請求權之法律關係，聲明：判決如主文第1 項
    所示。
二、被告己○○、庚○○、壬○○、辛○○、乙○○（下合稱己○○等5 人）均未於最後言詞辯論期日到場，惟據其之前到
    庭及其訴訟代理人所為聲明及陳述則以：同意按兩造目前各
    自使用系爭土地現況為分割及如共有人所分配之土地已逾或
    少於其應有部分者，則以系爭土地公告現值為補償基準等語
    置辯。並聲明：原告之訴駁回。
三、被告丙○○未於言詞辯論期日到場，亦未提出書狀作任何聲
    明或陳述。
四、原告與己○○、庚○○、乙○○不爭執之事項：
（一）兩造於89年1 月4 日前共有坐落高雄縣旗山鎮○○段895
      地號、使用分區特定農業區、使用地類別農牧用地、面積
      926 平方公尺之土地（下稱系爭895 地號土地），兩造應
      有部分如附表三應有部分比例欄所示。
（二）系爭895 地號土地於95年10月28日完成地籍圖重測作業，
      重測後變更為系爭土地。96年1 月公告現值為每平方公尺
      新台幣（下同）5,400 元。
（三）受告知人於96年1 月8 日因拍賣取得壬○○在系爭土地上
      應有部分955 分之83之所有權。
五、原告與己○○、庚○○、乙○○於本院審理中協商爭點為：
    （一）原告請求裁判分割系爭土地，有無理由？（二）系爭
    土地應如何分割？如兩造無法各按其應有部分受分配者，應
    如何補償？茲分論如下：
（一）原告請求裁判分割系爭土地，有無理由？
   1、兩造共有系爭土地，應有部分如附表三應有部分比例欄所
      示，系爭895 地號土地於95年10月28日因實施地籍圖重測
      ，地號更正為南溪洲段843 即系爭土地，面積則更正為92
      6.63平方公尺，土地所有權人及應有部分比例、使用分區
      、類別均未變動等情，為兩造所不爭執，復有土地登記謄
      本在卷可稽（見94年度旗調字第28號卷第9 至12頁，下稱
      調字卷、本院卷一第139 至141 頁），堪可認定，合先敘
      明。
   2、按各共有人，得隨時請求分割共有物。但因物之使用目的
      不能分割或契約訂有不分割之期限者，不在此限，民法第
      823 條第1 項定有明文。故共有物依其使用目的並非不能
      分割，而又未有不分割之期約者，各共有人自得隨時請求
      分割（最高法院19年上字第1853號判例意旨參照）。次按
      所謂耕地，指依區域計畫法劃定為特定農業區、一般農業
      區、山坡地保育區及森林區之農牧用地；每宗耕地分割後
      每人所有面積未達0.25公頃者，不得分割，但農業發展條
      例於89年1 月4 日修正施行前之共有耕地，得分割為單獨
      所有，分割後之宗數，不得超過共有人人數，農業發展條
      例第3 條第11款、第16條第1 項第4 款、第2 項分別定有
      明文。
   3、本件原告主張系爭土地為兩造所共有，其就系爭土地之應
      有部分如附表三所示，兩造就系爭土地並無不能分割之約
      定，且依法非不得分割等情，業據其提出土地登記謄本、
      地籍圖謄本為證（見調字卷第8 至12頁、本院卷一第139
      至141 頁），而除丙○○未表示意見外，己○○等5 人均
      不否認上情，且均同意分割，堪信原告上開主張為可採。
      又系爭土地為特定農業區之農牧用地，依上開規定，固屬
      農業發展條例所稱之耕地，惟兩造於89年1 月4 日前即共
      有系爭土地乙節，除為原告與己○○、庚○○、乙○○所
      不爭執外，復有上開土地登記謄本為證，堪予認定。再依
      原告主張如附圖所示之分割方案，於分割後之土地宗數為
      7 筆，並未超過共有人之人數，核與上開農業發展條例之
      規定無悖，依法亦無不得分割之情事。從而，系爭土地既
      屬可分割之耕地，而依其使用目的，並無不能分割之情形
      ，倘參諸兩造就系爭土地復無不能分割之約定，則原告請
      求裁判分割系爭土地，即屬有據，應予准許。
（二）系爭土地應如何分割？如兩造無法各按其應有部分受分配
      者，應如何補償？
   1、按法院裁判分割共有物，除應斟酌各共有人之利害關係及
      共有物之性質外，尚應斟酌共有物之價格、經濟效用以及
      全體共有人之利益等公平決定之（最高法院81年度台上字
      第31號判決意旨參照）。又分割共有物，以消滅共有關係
      為目的。法院裁判分割共有土地時，除因該土地內部分土
      地之使用目的不能分割（如為道路）或部分共有人仍願維
      持其共有關係，可就該部分土地不予分割或准該部分共有
      人成立新共有關係外，應將土地分配於各共有人單獨所有
      （最高法院69年台上字第1381號判例意旨參照）。原告主
      張如附圖所示甲部分之土地為空地，目前由己○○使用，
      如附圖所示乙至庚部分之土地，則分別依序為郭村枝、壬○○、丙○○、辛○○、乙○○及原告蓋有建物占用中，
      因而請求按目前兩造各自使用之部分為分割等情。經查，
      原告主張系爭土地占用情形，除為己○○等5 人所不否認
      外，復據本院勘驗現場並囑託高雄縣旗山地政事務所（下
      稱旗山地政）測量人員測量屬實，有勘驗筆錄、現場照片
      及旗山地政96年9 月6 日旗地二字第0960006290號函附如
      附圖之複丈成果圖在卷可按（見本院卷一第64至72、179
      至185 、卷二第42至43頁），堪信為真。本院審酌原告所
      提出之分割方案，乃將系爭土地上現有建物坐落之土地，
      分歸其上建物之所有人或使用人為原則，如此不但可使系
      爭土地上之現有建物及坐落之土地，歸於同一人所有，使
      系爭土地上之建物，得以繼續發揮其經濟上之效用，亦且
      符合己○○等5 人同意依照使用現狀分割之意願。此外，
      系爭土地於分割後，所有單獨分得土地者，其分得之土地
      均能臨接道路，分得形狀尚稱方正，暨各共有人均單獨所
      有，徹底消滅共有關係，應屬妥適之分割方案，爰准許按
      原告主張如主文第1項所示之方法為分割。
   2、次按以原物為分配時，如共有人中，有不能按其應有部分
      受分配者，得以金錢補償之，為民法第824 條第3 項所明
      定。而以原物為分配時，各共有人是否應為補償或受補償
      ，均應以其所受分配者，是否已逾或少於其應有部分為判
      斷，且補償金額之多寡，亦應以應有部分為計算之標準。
      共有物原物分割而應以金錢為補償者，倘分得價值較高及
      分得價值較低之共有人均為多數時，該每一分得價值較高
      之共有人即應就其補償金額對於分得價值較低之共有人全
      體為補償，並依各該短少部分之比例，定其給付金額，方
      符共有物原物分割為共有物應有部分互相移轉之本旨（最
      高法院77年度台上字第65號、90年度台上字第2214號判決
      意旨參照）。原告以系爭土地因分割後所分得之土地尚難
      與原共有人間應有部分比例均一致，故主張分割後按應有
      部分比例計算增加土地面積者，應按公告現值補償分割後
      土地面積較少者乙節。經查，依原告提出系爭土地之分割
      方案為分割後，分割所得土地面積大於按應有部分計算應
      得土地面積者，依附圖所示計有原告、壬○○、丙○○及
      乙○○，而所分得土地較應得面積較小者則為己○○及辛○○，至庚○○分得之土地則與其應有部分計算所得土地
      面積相符，揆諸上開說明，己○○及辛○○分配短少之面
      積，自應由前述分得土地面積增加者以金錢補償之。又系
      爭土地自94年1 月起至96年1 月止，其公告現值均為每平
      方公尺5,400 元，有上開土地登記謄本在卷可佐，本院審
      酌系爭土地使用分區為特定農業區之農牧用地，近二年來
      土地公告現值均未調整，且己○○等5 人均表示同意以公
      告現值作為補償金之計算標準，認本件以系爭土地公告現
      值即每平方公尺5,400 元為補償金之計算標準，應屬適當
      。爰依此計算原告、壬○○、丙○○及乙○○分別應補償
      己○○及辛○○之金額如附表二所示。
六、綜上所述，原告為系爭土地之共有人，而系爭土地復查無使
    用目的不能分割或契約訂有不能分割期限等情事，從而，原
    告以兩造無法協議分割，本於民法第823 條第1 項前段之規
    定提起本訴，訴請裁判分割，為有理由，應予准許。又本院
    審酌系爭土地之使用現狀、整體利用之效益、共有人之利益
    、原告援引附圖所示分割方案之優劣、兩造之意願等情，認
    以附圖所示分割方案分割系爭土地，應屬可採，爰分割如主
    文第1 項所示，復就兩造部分共有人應互相找補之金額判決
    如主文第2 項所示。
七、末按因共有物分割、經界或其他性質上類似之事件涉訟，由
    敗訴當事人負擔訴訟費用顯失公平者，法院得酌量情形，命
    勝訴之當事人負擔其一部；共同訴訟人，按其人數，平均分
    擔訴訟費用。但共同訴訟人於訴訟之利害關係顯有差異者，
    法院得酌量其利害關係之比例，命分別負擔；共同訴訟人中
    有專為自己之利益而為訴訟行為者，因此所生之費用，應由
    該當事人負擔，民事訴訟法第80條之1 、第85條第1 項、第
    3 項分別定有明文。本院審酌共有物分割訴訟，其分割結果
    對於兩造均屬有利，逕由敗訴當事人負擔全部訴訟費用顯失
    公平，自得命勝訴之當事人負擔部分訴訟費用。此外，本院
    於96年4 月19日勘驗現場時，己○○、庚○○經合法通知未
    到場協助其等目前使用範圍之指界，待旗山地政96年4 月26
    日以旗地二字第0960002988號函檢送複丈成果圖後，始辯稱
    ：其等部分使用範圍之土地均未為正確之測量，並請求就其
    等使用範圍部分重新測量，重新繪製複丈成果圖等語，有勘
    驗筆錄、旗山地政上開函文暨複丈成果圖、準備程序筆錄在
    卷可稽（見本院卷一第179 至180 、197 至198 、274 頁）
    ，致本院依法再函請旗山地政就己○○、庚○○使用範圍部
    分之土地，重新測量並更正前所繪製之複丈成果圖，其後旗
    山地政於96年8 月31日實地測量後，製成附圖。本院審酌旗
    山地政於96年8 月31日實施測量所需之鑑定費用部分，乃專
    為己○○、庚○○之利益所生之訴訟費用，且其等就此部分
    之鑑定費用利害關係相當，應由其等共同負擔此部分之訴訟
    費用，至其餘訴訟費用則應由兩造按其應有部分之比例分擔
    ，較為公允，爰諭知如主文第3 項所示。
八、據上論結，本件原告之訴為有理由，依民事訴訟法第385 條
    第1 項前段、第80條之1 、第85條第1 項、第3 項，判決如
    主文。
中　　華　　民　　國　　96　　年　　11　　月　　9 　　日
                  民事第六庭審判長法　官　李昭彥
                                  法  官  陳銘珠
                                  法  官  毛妍懿
以上正本係照原本作成，證明與原本無異。
如不服本判決，應於送達後20日內，向本院提出上訴狀並表明上
訴理由，如於本判決宣示後送達前提起上訴者，應於判決送達後
10日內補提上訴理由書（須附繕本）。
中　　華　　民　　國　　96　　年　　11　　月　　9 　　日
                                  書記官  張家瑜
附表一：
┌──┬─────┬──────────┬─────┐
│編號│共有人    │分得之土地          │備註      │
├──┼─────┼──────────┼─────┤
│一  │被告己○○│如附圖所示甲部分面積│單獨所有  │
│    │          │68.16 平方公尺之土地│          │
├──┼─────┼──────────┼─────┤
│二  │被告庚○○│如附圖所示乙部分面積│同上      │
│    │          │236.75平方公尺之土地│          │
├──┼─────┼──────────┼─────┤
│三  │被告壬○○│如附圖所示丙部分面積│同上      │
│    │          │81.54平方公尺之土地 │          │
├──┼─────┼──────────┼─────┤
│四  │被告丙○○│如附圖所示丁部分面積│同上      │
│    │          │160.4 平方公尺之土地│          │
├──┼─────┼──────────┼─────┤
│五  │被告辛○○│如附圖所示戊部分面積│同上      │
│    │          │157.79平方公尺之土地│          │
├──┼─────┼──────────┼─────┤
│六  │被告乙○○│如附圖所示己部分面積│同上      │
│    │          │84.2平方公尺之土地  │          │
├──┼─────┼──────────┼─────┤
│七  │原告      │如附圖所示庚部分面積│同上      │
│    │          │137.79平方公尺之土地│          │
└──┴─────┴──────────┴─────┘
附表二：
┌──┬─────┬─────┬───────────────────┐
│編號│應為補償者│應受補償者│金額（新台幣，小數點後二位四捨五入）  │
├──┼─────┼─────┼───────────────────┤
│一  │被告壬○○│被告己○○│4951元，計算式如下：                  │
│    │          │          │己○○應受補償總數：3.64×5400＝19656 │
│    │          │          │辛○○應受補償總數：0.37×5400＝1998  │
│    │          │          │上二者合計：19656 ＋1998＝21654       │
│    │          │          │壬○○應補償總數：1.01×5400＝5454    │
│    │          │          │是壬○○應補償己○○者為：            │
│    │          │          │5454×19656/21654＝4951               │
├──┼─────┼─────┼───────────────────┤
│二  │同上      │被告辛○○│503 元                                │
│    │          │          │計算式為：5454×1998/21654＝503       │
│    │          │          │（其餘計算式同上）                    │
├──┼─────┼─────┼───────────────────┤
│三  │被告丙○○│被告己○○│6225元                                │
│    │          │          │丙○○應補償總數：1.27×5400＝6858    │
│    │          │          │是丙○○應補償己○○者為：            │
│    │          │          │6858×19656/21654＝6225               │
│    │          │          │（其餘計算式同上）                    │
├──┼─────┼─────┼───────────────────┤
│四  │同上      │被告辛○○│633元                                 │
│    │          │          │計算式為：6858×1998/21654＝633       │
│    │          │          │（其餘計算式同上）                    │
├──┼─────┼─────┼───────────────────┤
│五  │被告乙○○│被告己○○│3676元                                │
│    │          │          │乙○○應補償總數：0.75×5400＝4050    │
│    │          │          │是乙○○應補償己○○者為：            │
│    │          │          │4050×19656/21654＝3676               │
│    │          │          │（其餘計算式同上）                    │
├──┼─────┼─────┼───────────────────┤
│六  │同上      │被告辛○○│374元                                 │
│    │          │          │計算式為：4050×1998/21654＝374       │
│    │          │          │（其餘計算式同上）                    │
├──┼─────┼─────┼───────────────────┤
│七  │原告      │被告己○○│4804元                                │
│    │          │          │原告應補償總數：0.98×5400＝5292      │
│    │          │          │是原告應補償己○○者為：              │
│    │          │          │5292×19656/21654＝4804               │
│    │          │          │（其餘計算式同上）                    │
├──┼─────┼─────┼───────────────────┤
│八  │同上      │被告辛○○│488元                                 │
│    │          │          │計算式為：5292×1998/21654＝488       │
│    │          │          │（其餘計算式同上）                    │
└──┴─────┴─────┴───────────────────┘
附表三：
┌──┬───────┬──────┬────────┐
│編號│姓名          │應有部分比例│訴訟費用分擔比例│
├──┼───────┼──────┼────────┤
│一  │原告          │955 分之141 │  同左          │
├──┼───────┼──────┼────────┤
│二  │被告己○○    │955 分之74  │  同左          │
├──┼───────┼──────┼────────┤
│三  │被告庚○○    │955 分之244 │  同左          │
├──┼───────┼──────┼────────┤
│四  │被告壬○○    │955 分之83  │  同左          │
├──┼───────┼──────┼────────┤
│五  │被告丙○○    │955 分之164 │  同左          │
├──┼───────┼──────┼────────┤
│六  │被告辛○○    │955 分之163 │  同左          │
├──┼───────┼──────┼────────┤
│七  │被告乙○○    │955 分之86  │  同左          │
└──┴───────┴──────┴────────┘
